【裁判字號】    90,判,559
【裁判日期】    900411
【裁判案由】    贈與稅
【裁判全文】
最  高  行  政  法  院  判  決                      九十年度判字第五五九號
    原      告  甲○○
    被      告  財政部臺灣省北區國稅局
    代  表  人  林吉昌
右當事人間因贈與稅事件，原告不服行政院中華民國八十八年九月三十日台八十八訴
字第三六一六五號再訴願決定，提起行政訴訟，本院判決如左：
    主  文
原告之訴駁回。
訴訟費用由原告負擔。
    事  實
緣本件被繼承人詹樹生於民國八十四年十月十七日死亡，由原告繼承，並於同年十二
月二十二日向被告申報遺產稅。案經被告核定遺產總額新臺幣（下同）一五四、九三
三、四五七元，遺產淨額二一、四九一、三二八元，並以其漏報臺灣銀行延平分行存
款二、四五六元及被繼承人死亡前三年贈與四、七○○、○○○元，除因贈與人（即
被繼承人）已死亡改以繼承人（即原告）發單補徵贈與稅二九七、○○○元外，並核
定遺產稅額四、四八八、一三八元，另按所漏遺產稅稅額處以一倍之罰鍰一、二五四
、八一一元。原告就贈與稅、遺產稅及罰鍰部分不服，分向被告申請復查，均未准變
更，提起訴願、再訴願，亦遞遭決定駁回，遂提起行政訴訟。茲摘兩造訴辯意旨如
次：
原告起訴意旨略謂：一、遺產稅部分：原處分認詹樹生遺產中有臺北縣樹林市○○○
段溪墘厝小段二八、二九、四五之一等三筆出租耕地，及四六之一、五七之一建地應
繳納遺產稅而未繳。惟該五筆土地雖登記於詹樹生名下，事實上應分屬其兄詹樹火及
詹泉應分得土地，且現由詹樹火後代詹錫萬、詹錫富、詹錫金、詹進財、詹銀恭及詹
泉後代詹聰明、詹武雄等七人占有使用中，此有分家證明書可證。故縱原處分及訴願
決定、再訴願決定仍認該五筆土地為詹樹生所有，亦屬詹樹生對詹錫萬等人應移轉之
債務，應於遺產中扣除。二、贈與稅部分：被告另以詹樹生名下第一商業銀行大稻埕
分行活期儲蓄存款第一○一四二二號帳戶於八十二年八月十二日、十三日、十二月十
六日共提領四百七十萬元，分別存入孫女詹雯婷、孫子詹鵬弘及四子詹德義帳戶，認
有贈與行為，而補徵贈與稅二十九萬七千元。惟因詹樹生於八十二年時早已罹犯糖尿
病，且並無謀生能力，何來四百七十萬元之存款？此等存款實係由原告借用詹樹生名
下帳戶儲存，以備詹樹生之急需。事後因詹樹生神智不清，將存摺、印章任意交付佣
人，原告為恐帳戶內存款遭領，始將存款領出存入其他帳戶。故該部分存款並非詹
樹生所有，更非由詹樹生贈與詹雯婷等人，應無贈與稅補徵之問題。綜上所述，請判
決撤銷原處分及一再訴願決定等語。
被告答辯意旨略謂：一、遺產稅部分，系爭坐落樹林市○○○段溪墘厝小段二八、二
九、四五－一地號三筆土地，係由出租人詹樹生等九人與承租人鄭清田等六人訂有耕
地三七五租約，此有臺北縣樹林市公所八十四年十二月十三日八十四北縣樹辰字第一
六七號證明書影本可稽，依財政部七十五年三月五日台財訴字第七五三四三五五號函
釋，系爭三筆土地既為三七五出租耕地，自無免徵遺產稅之適用，並不因土地共有人
間訂有分管證明而得予免稅，況原告所附分管證明訂立日期均在八十五年二月九日，
距被繼承人死亡日（八十四年十月十七日）已逾三個多月，豈有被繼承人於死後在分
管證明上簽章之理？足證其為事後補作不足採信。系爭臺北縣樹林市○○○段溪墘厝
小段四六－一、五七－一地號土地係為建地，並非農業用地，為原告所不爭，不論土
地共有人間有無訂定分管證明，均無全數免稅之適用，況其分管證明訂立於被繼承人
死亡日期之後，是其主張要無可採。又分管土地實際上僅各共有人劃定範圍使用共有
物，而非共有物之分割，系爭土地依法仍為被繼承人有其所有權，有土地登記簿謄本
可稽，被告將之併入被繼承人遺產總額，核課遺產稅，並無違誤，原告以日據時期已
分家劃分清楚，未得到系爭五筆土地，不應列入遺產，係誤解法令。茲原告仍執詞主
張系爭五筆土地縱為被繼承人所有，依分家證明，亦屬對詹錫萬等人應移轉之債務，
應於遺產中扣除云云，唯僅憑分家證明，不足以認定為生前未償之債務亦與一般債權
債務觀念有別，是被告未准扣除系爭土地並無不合。二、贈與稅部分：被繼承人生前
於八十二年間自第一商業銀行大稻埕分行活期儲蓄存款一○一四二二號帳戶中提款轉
存子孫之帳戶，分別為八十二年八月十三日提款二、○○○、○○○元電匯至臺灣銀
行延平分行存入其係詹鵬弘第000000000號帳戶、同年月十二日提款一、二
○○、○○○元轉存入第一商業銀行大稻埕分行其孫女詹雯婷定期儲蓄存款帳號00
000000000號及同年十二月十六日提款一、五○○、○○○元電匯至合作金
庫延平支庫其子詹德義第0000000000號，計四、七○○、○○○元，有第
一商業銀行大稻埕分行八十五年三月十一日一稻字第三三號函可稽，被告並於八十六
年七月十六日以北區國稅法字第八六○二八五一三號函，請原告提示支付被繼承人醫
療費用等之付款流程供核，雖經提示被繼承人八十二年八月至八十四年十月支出簡表
載明房屋稅、自來水費、電費、長途電話費、瓦斯費、雜項費用、幫佣費、伙食費、
醫藥費共計一、九二八、一二七元及部分相關單據佐證。惟查上開房屋稅、自來水費
、電費、長途電話費、瓦斯費、雜項費用，均為日常生活所需之支用，另幫佣費、伙
食費、醫藥費並無相關付款收據佐證，且無資金流程明上列費用均由贈與詹德義等三
人之四、七○○、○○○元中提領支用，況被繼承人除上開贈與金額外，尚有餘款足
以支應日常生活所需及其他費用，此有被繼承人死亡時尚有遺產銀行存款三、五四八
、三四一元（台銀延平分行三、四四○、九○五元、樹林農會一○七、四三六元）足
以佐證，所稱核不足採。又原告以被繼承人戶頭內之存款，係其收入存入云云提起訴
願，與復查時主張被繼承人戶頭內之存款係歷年親友存進，主張前後不一，且未提供
證明以實其說，其主張自無可採。茲原告復執前詞爭執，仍難認為有理由，請予維持
。綜上所述，請判決駁回原告之訴等語。
    理  由
本件理由分二部分論述如次：
一、關於被繼承人死亡前三年贈與部分：
按「凡經常居住中華民國境內之中華民國國民，就其在中華民國境內或境外之財產為
贈與者，應依本法規定，課徵贈與稅。」「本法稱贈與，指財產所有人以自己之財產
無償給予他人，經他人允受而生效力之行為。」為行為時遺產及贈與稅法第三條第一
項及第四條第二項所明定。又「納稅義務人以現金轉存其親屬名下，如經查明確屬無
償贈與，應依遺產及贈與稅法第四條規定核課贈與稅。」財政部八十四年六月二十日
台財稅第八四一六三一○九四七號函釋有案。查，被告以被繼承人生前於八十二年八
月十二日、八月十三日、十二月十六日，自第一商業銀行大稻埕分行活期儲蓄存款第
一○一四二二號帳戶，分別提領一、二○○、○○○元、二、○○○、○○○元及一
、五○○、○○○元，存入孫女詹雯婷、孫子詹鵬弘及四子詹德義（原告之弟）帳戶
，被告函請各受贈人限期提示說明並檢附相關證明文件，惟均未提出說明，乃認定被
繼承人涉有遺產及贈與稅法第四條第二項之贈與行為，核定贈與總額四、七○○、○
○○元，贈與淨額三、七○○、○○○元，並因贈與人詹樹生已死亡，改以繼承人即
原告為納稅義務人核發繳款書。原告不服，循序提起行政訴訟，主張：被繼承人生前
幾十年受糖尿病及青光眼折磨，最後數年又得肺病及老人疑呆病，二十四小時都需有
人輪班看護，其費用不勝負荷，已沒有收入；至於被繼承人帳戶之存款，係原告以被
繼承人之名義存進，以備急需之用，提存於詹德義、詹雯婷及詹鵬弘之款項係作為支
付過去所欠看護及醫藥費用、雜費及喪葬費，並非贈與云云。經查，被繼承人生前於
八十二年間自第一商業銀行大稻埕分行活期儲蓄存款第一○一四二二號帳戶中提款轉
存子孫之帳戶，分別為八十二年八月十三日提款二、○○○、○○○元電匯至臺灣銀
行延平分行存入其孫詹鵬弘第000000000號帳戶、八十二年八月十二日提款
一、二○○、○○○元轉存入第一商業銀行大稻埕分行其孫女詹雯婷定期儲蓄存款帳
號00000000000號及八十二年十二月十六日提款一、五○○、○○○元電
匯至合作金庫延平支庫其子詹德義第0000000000號，計四、七○○、○○
○元，有第一商業銀行大稻埕分行八十五年三月十一日一稻字第三三號函可稽。被告
並於八十六年七月十六日以北區國稅法字第八六○二八五一三號函，請原告提示支付
被繼承人醫療費用等之付款流程供核，雖經其提示被繼承人八十二年八月至八十四年
十月支出簡表載明房屋稅、自來水費、電費、長途電話費、瓦斯費、雜項費用、幫佣
費、伙食費、醫藥費共計一、九二八、一二七元及部分相關單據佐證，惟查上開房屋
稅、自來水費、電費、長途電話費、瓦斯費、雜項費用，均為日常生活所需之支用，
另幫佣費、伙食費、醫藥費並無相關付款收據佐證，且無資金流程證明上列費用均由
贈與詹德義等三人之四、七○○、○○○元中提領支用，況如原告所稱，上開提款項
係備急需之用，為何再轉存他人帳戶，甚或以定期儲蓄存款方式存入之理；且被繼承
人除上開贈與金額外，尚有餘款足以支應日常生活所需及其他費用，此有被繼承人死
亡時尚有遺產銀行存款三、五四八、三四一元（台銀延平分行三、四四○、九○五元
、樹林農會一○七、四三六元）足以佐證。又原告於復查時主張被繼承人戶頭內之存
款係歷年親友存進，訴願中始改稱係其本人所存，主張前後不一，且未提供證明以實
其說，原告主張，核無足採。揆諸首揭說明，本件原處分核無違誤，一再訴願決定遞
予維持，亦無不合，原告猶執前詞，聲明撤銷，為無理由，應予駁回。
二、關於遺產稅及罰鍰部分：
按「凡經常居住中華民國境內之中華民國國民死亡時遺有財產者，應就其在中華民國
境內境外全部遺產，依本法規定，課徵遺產稅。」「遺產中之農業用地及其地上農作
物，由繼承人或受遺贈人，繼續經營農業生產者，扣除其土地及地上農作物價值之全
數。」「納稅義務人對依本法規定，應申報之遺產或贈與財產，已依本法規定申報而
有漏報或短報情事者，應按所漏稅額處以一倍至二倍之罰鍰。」為行為時遺產及贈與
稅法第一條第一項、第十七條第一項第六款及第四十五條所規定。次按「不動產物權
，依法律行為而取得、設定、喪失及變更者，非經登記不生效力。」「依本法所為之
登記，有絕對之效力。」為民法第七百五十八條及土地法第四十三條所明定。又「遺
產土地訂有三七五租約者，依平均地權條例第七十七條規定（耕地三七五減租條例第
十七條第二項），按公告現值三分之一予以減除後辦理估價。」「被繼承人所遺農業
用地，由繼承人一人繼承，因該等土地係共有地，共有人數眾多，每人所持面積細小
，不能由各共有人依每筆土地應有部分分別耕作，經全體共有人協議分區經營管理，
查其情形雖非農業發展條例第三條第五款所謂之『共同經營』，惟該繼承人如能自耕
，而其實際耕作面積與繼承土地之持分面積又屬相當，且非三七五出租耕地，則該繼
承人所繼承之全部農業用地可依農業發展條例第三十一條規定免徵遺產稅」，分別為
財政部六十七年八月二日台財稅第三五一六三號及七十五年三月五日台財稅字第七五
三四三五五號函釋有案。查，本件原告於八十四年十月十七日繼承被繼承人之遺產，
於八十四年十二月二十二日辦理遺產稅申報，自行列報遺產土地計三十筆，其中除坐
落臺北縣樹林市○○○段溪墘厝小段四六－一及五七－一地號兩筆建地外，其餘二十
八筆土地，原告主張農地繼續經營農業生產扣除地價全數計一四三、七一二、一九○
元。被告以上開二十八筆農地中，除坐落溪墘厝段溪墘厝小段二八、二九、四五－一
地號等三筆土地訂有三七五租約，依首揭規定按公告現值三分之一予以減除後辦理估
價未准扣除外，其餘二十五筆土地全數准予扣除，並因其漏報被繼承人死亡前三年內
贈與四、七○○、○○○元及台灣銀行延平分行存款二、四五六元，計核定遺產總額
一五四、九三三、四五七元，贈與淨額二一、四九一、三二八元，應納遺產稅額四、
四八八、一三八元；另以其違反行為時遺產及贈與稅法第二十三條規定，依同法第四
十五條規定，按所漏稅額處以一倍之罰鍰一、二五四、八一一元。原告不服，循序提
起行政訴訟，主張：溪乾厝段溪乾厝小段四六－一地號建地，為被繼承人之兄詹泉之
後代詹聰明、詹武雄、詹林員三人分管，溪墘厝段溪墘厝小段五七－一地號建地及同
段二八、二九及四五－一地號三筆三七五出租耕地，為被繼承人另一兄長詹樹火之後
代詹錫萬、詹錫金、詹錫富、詹進財及詹銀恭五人分管，在日據時期被繼承人與二位
兄長已分家清楚，被繼承人確未得到上開五筆土地，即現由詹樹火、詹泉等後代詹錫
萬等人占有使用，故該系爭五筆土地非被繼承人所有，不屬其遺產，而係對詹錫萬等
人之債務，應自遺產中扣除云云。經查，本件系爭坐落樹林市○○○段溪墘厝小段二
八、二九、四五－一地號三筆土地，係由出租人詹樹生等九人與承租人鄭清田等六人
訂有耕地三七五租約，此有臺北縣樹林市公所八十四年十二月十三日八十四北縣樹辰
字第一六七號證明書影本附原處分卷可稽，依首揭財政部七十五年三月五日台財訴字
第七五三四三五五號函釋，系爭三筆土地既為三七五出租耕地，自無免徵遺產稅之適
用，並不因土地共有人間訂有分管證明而得予免稅，況原告所附分管證明訂立日期均
在八十五年二月九日，距被繼承人死亡日（八十四年十月十七日）已逾三個多月，豈
有被繼承人於死後在分管證明上簽章之理？足證其為事後補作不足採信。系爭臺北縣
樹林市○○○段溪墘厝小段四六－一、五七－一地號土地係為建地，並非農業用地，
為原告所不爭，不論土地共有人間有無訂定分管證明，均無全數免稅之適用，況其分
管證明訂立於被繼承人死亡日期之後，已詳前開說明，自無證據效力；從而系爭土地
實際上僅各共有人劃定範圍使用共有物，而非共有物之分割，依法仍為被繼承人有其
所有權，有土地登記簿謄本附原處分卷可稽，被告將之併入被繼承人遺產總額，核課
遺產稅，並無違誤。原告主張，核無足採。揆諸首揭說明，本件原告於辦理遺產稅申
報時，未將被繼承人生前所有之臺灣銀行延平分行存款二、四五六元及死亡前三年內
贈與金額四、七○○、○○○元，併入遺產總額申報，被告依規定補徵稅款及按所漏
稅額處以一倍罰鍰，並無不合，一再訴願決定遞予維持，亦無違誤，原告猶執前詞，
聲明撤銷，為無理由，應予駁回。
據上論結，本件原告之訴為無理由，爰依行政訴訟法施行法第二條、行政訴訟法第九
十八條第三項前段，判決如主文。
中    華    民    國     九十        年      四      月      十一       日
                    最 高 行 政 法 院  第 五 庭
                                審 判 長 法  官      廖  政  雄
                                         法  官      廖  宏  明
                                         法  官      趙  永  康
                                         法  官      林  清  祥
                                         法  官      姜  仁  脩
右  正  本  證  明  與  原  本  無  異
                                         法院書記官  莊  俊  亨
中    華    民    國     九十        年      四      月      十一       日


司法院資訊處製作；財團法人民間司法改革基金會備份。
